【裁判字號】    96,交聲,991
【裁判日期】    970229
【裁判案由】    聲明異議
【裁判全文】
臺灣臺南地方法院交通事件裁定         96年度交聲字第991號
原處分機關  交通部公路總局嘉義區監理所臺南監理站
異議人即受
處分人      甲○○
上列受處分人因違反道路交通管理處罰條例案件，對於交通部公
路總局嘉義區監理所臺南監理站，民國94年8月26日所為之裁決
處分（處分案號：嘉監南字第裁74-S00000000號），聲明異議，
本院裁定如下：
      主  文
異議駁回。
    理  由
一、按受處分人不服道路交通管理處罰條例第8 條所定主管機關
    所為之處罰者，得於接到裁決書之翌日起20日內，向管轄地
    方法院聲明異議；又交通法庭認聲明異議不合法律上之程式
    ，且其不合法律上之程式無從補正者，應以裁定駁回之，道
    路交通管理處罰條例第87條第1 項、道路交通案件處理辦法
    第18條分別定有明文。次按，依道路交通管理處罰條例第87
    條規定向管轄法院聲明異議之期間，自裁決送達之翌日起算
    ，並得依法扣除在途期間；再處理違反道路交通管理事件，
    有關文書送達之規定，依行政程序法之規定，違反道路交通
    管理事件統一裁罰標準及處理細則第5條亦分別定有明文。
    復按處理違反道路交通管理事件，有關文書送達之程式，依
    行政程序法之規定；送達，於應受送達人之住居所、事務所
    或營業所為之；於應送達處所不獲會晤應受送達人時，得將
    文書付與有辨別事理能力之同居人、受僱人或應送達處所之
    接收郵件人員。應受送達人或其同居人、受僱人、接收郵件
    人員無正當理由拒絕收領文書時，得將文書留置於應送達處
    所，以為送達；又送達不能依前二條規定為之者，得將文書
    寄存送達地之地方自治或警察機關，並作送達通知書兩份，
    一份黏貼於應受送達人住居所、事務所、營業所或其就業處
    所門首，另一份交由郵政機關為送達者，得將文書寄存於送
    達地之郵政機關。寄存機關自收受寄存文書之日起，應保存
    3 個月；違反道路交通管理事件統一裁罰基準及處理細則第
    5條、行政程序法第72條第1項前段、第73條第1項、第3項及
    第74條分別定有明文。又寄存送達，自寄存之日起，經十日
    發生效力，民法第138條第2項，亦有明文。再前開所稱「住
    居所」係民法上概念（即民法第20條至第24條所規定），指
    當事人依一定事實，足認以久住之意思，住於一定之地域者
    ，即為設定其住所於該地；所謂「一定事實」，包括戶籍登
    記、居住情形等，尤以戶籍登記資料為主要依據，但不以登
    記為要件。而戶籍法所為之戶籍住址之登記（戶籍法第1條
    參照），採形式主義，未登記不發生戶籍法上效力。戶籍登
    記之住址（即戶籍所地址），則為戶籍管轄區內之處所，主
    要發生選舉、兵役、教育等公法上效力，與住居所為民法上
    法律行為的準據，發生各種民事上的效力，二者規範意旨不
    同。實務上戶籍法上的住址與民法上的住居所，絕大多數情
    形雖為同一處所，但並非當然同一，然不論法院或行政機關
    在調查「住所」時，通常均以戶籍登記的住址為認定標準。
二、經查，本件異議人即受處分人（下稱異議人）甲○○之住所
    於台南市○○區○○路69號之1，此有異議人之戶籍資料可
    稽 (見本院95年度交聲字第1027號卷，異議人就相同之裁決
    ，經本院程序上裁定駁回後，再次聲明異議)。其次，本件
    原處分機關即交通部公路總局嘉義區監理所台南監理站於94
    年8月26日所為嘉監南字第裁74-S00000 000號違反道路交通
    管理交通事件裁決書，已依規定將上開裁決書按異議人之上
    開戶籍地掛號郵寄無誤，因無人領受而依行政程序法第74條
    第2項規定為寄存送達，並於94年9月2日寄存於台南市○○
    路永樂郵局，此有原處分機關送達證書在卷足稽。再者，異
    議人於異議狀中所載住所亦係台南市○○路69號之1，亦證
    異議人實際亦居住於上述戶籍地，而該址與前述原處分機關
    所郵寄送達之地址，經核並無不同，顯見原處分機關就本件
    裁決書之送達程序，尚無違法或不當之處。是揆諸前開法條
    ，異議人提出異議期間，為自寄存送達之日即94年9月2日，
    經10日即94年9月12日生送達之效力，裁決書送達生效之翌
    日即94年9月13日起經20日即94年10月2日止。又異議人住於
    臺南市，與管轄法院即本院間並無在途期間，有法院訴訟當
    事人在途期間標準第2條可參，是異議人至遲應於94年10 月
    2日前聲明異議，然異議人遲至96年11月1日始具狀向本院聲
    明異議，此有卷附聲明異議狀上所蓋之本院收文章戳足稽，
    顯已逾越法定20日聲明異議不變期間，其聲明異議不合法律
    上程式，且無從補正，核諸前揭說明，自應將異議人之異議
    駁回。
三、雖有實務見解認為上開裁決書中有關罰鍰未依期限繳納而衍
    生之後續「易處吊扣」、「吊銷駕駛執照」等處分，原處分
    機關須再踐行另為裁處通知及送達異議人之相關程序，始為
    適法妥當，惟查監理機關自89年7月1日起採用「一次裁罰作
    業」，即當汽車、機車及駕駛人被舉發違反道路交通管理事
    件後，如車主或駕駛未在應到案期限內自動繳納罰鍰或到案
    聽候裁決，處罰機關乃於1個月內依違反道路交通管理事件
    統一裁罰標準表逕行裁決。如有有效牌照或駕照可資易處者
    ，將分階段處罰之內容（罰鍰、吊扣、吊銷及逕行註銷）及
    履行期限，於裁決書中一次敘明並送達受處分人；如無有效
    牌照、駕照可資易處處罰者，則就原處分或裁定確定之罰鍰
    加倍處分並訂定應繳納之期限，仍無故不繳納者，將移送法
    院強制執行並註明各履行期限於裁決書送達受處分人，以簡
    化交通違規之裁決程序，該「一次裁決作業程序」依違規時
    及裁處時之管理處罰條例第65條第1項第3款之規定，於受處
    分人罰鍰不繳納時，按其罰鍰數額，易處吊扣汽車牌照或駕
    駛執照；如再不依期限繳送汽車牌照或駕駛執照供吊扣，則
    吊銷汽車牌照或駕駛執照，上開經處分罰鍰，而行為人不繳
    後之「易處吊扣」、不依期限繳照供吊扣則「吊銷汽車牌照
    或駕駛執照」，均係法律明定之「罰鍰不繳」之當然法律效
    果，不待原處分機關另行作成「易處吊扣、吊銷」之行政處
    分或通知，原處分機關亦無裁量是否易處吊扣、吊銷汽車牌
    照或駕駛執照之權限，至多僅可依法訂定其吊扣期間及繳交
    汽車牌照或駕駛執照期限；而法條既明定罰鍰不繳即有易處
    吊扣、吊銷之後續法律效果，行為人即無因易處吊扣、吊銷
    而遭受額外不可測行政侵害之虞，則原處分機關縱未另行通
    知受處人其駕駛執照遭易處吊扣、吊銷，亦不能指為違法。
四、綜上所述，異議人如對原處分機關是項裁決不服欲提起異議
    ，至遲應於94年10月2日前聲明異議，然異議人遲至96年11
    月1日始具狀向本院聲明異議，此有卷附交通事件聲請異議
    狀上所蓋之本院收文章戳足稽，顯已逾越法定20日聲明異議
    不變期間，其聲明異議不合法律上程式，且無從補正，核諸
    前揭說明，自應將異議人之異議駁回。
五、據上論斷，應依道路交通案件處理辦法第18條，裁定如主文
    。
中    華    民    國    97    年    2     月    29    日
                          交通法庭法  官  蔡直青
以上正本證明與原本無異。
如不服本裁定，應於收受送達後5日內向本院提出抗告狀。（應
附繕本）
                                  書記官  劉鴻瑛
中    華    民    國    97    年    3     月    4     日


司法院資訊處製作；財團法人民間司法改革基金會備份。
